【裁判字號】    89,判,1646
【裁判日期】    890525
【裁判案由】    土地重劃
【裁判全文】
行  政  法  院  判  決                          八十九年度判字第一六四六號
    原      告  甲○○
    被      告  南投縣政府
右當事人間因土地重劃事件，原告不服內政部中華民國八十八年三月三十一日台八八
內訴字第八八○二五二七號再訴願決定，提起行政訴訟。本院判決如左︰
    主  文
原告之訴駁回。
    事  實
緣被告為辦理南投縣草屯鎮溝仔墘農村社區土地重劃，須拆除重劃區內妨礙重劃規劃
之Ｎ○３道路施工之南投縣草屯鎮○○○段復興小段五地號土地上部分未辦理建物所
有權第一次登記建築物，原徵得主張所有權人即原告之父林狄炎同意以整棟搬遷方式
補償，並提交該重劃區協進會第七次會議決議妨礙道路施工建物以整棟搬遷方式補償
後，經被告所屬草屯鎮公所以八十五年十一月二日草鎮建字第二二九六○號連同補償
清冊予以公告；嗣林狄炎要求改以整棟拆除方式補償，經被告實際查估後，以系爭建
物須拆除部分寬度僅約二．八公尺，認以寬度五公尺並以中間ＲＣ樑柱辦理補償，補
償費為新台幣（下同）二、二○五、一三九元；經林狄炎同意並於八十六年二月三日
領取該補償費在案。嗣林狄炎於八十六年三月三十一日死亡，其繼承人即原告以其為
系爭建物原始起造人，係真正權利人，乃於八十七年五月間向被告陳情，要求依上開
重劃區協進會第七次會議決議領取整棟建物拆除補償費，經被告以八十七年五月二十
二日投府地劃字第五九九九五號函復否准。原告不服，提起訴願、再訴願，遞遭駁回
，遂提起行政訴訟。茲摘兩造訴辯意旨於次：
原告起訴意旨略謂︰按台灣省各農村社區重劃協進會設置要點，第二條第一、六款明
定重劃拆遷補償標準之評定事項及重劃爭議案件之調解事項，皆屬農村社區重劃協進
會之固有職掌。本件原告所有編號Ｃ７之建物，經重劃協進會第八次會議決議：以整
棟拆除方式辦理補償，此有第八次會議記錄可稽，且嗣後亦未經協進會另為相反之決
議，是以被告所為之處分及訴願，再訴願機關所為決定，顯然違反重劃協進會之法定
職權及依職權所為之決議，而有不適用法則之違法。二、右揭台灣省各農村社區重劃
協進會設置要點第二條規定農村社區重劃協進會之職權中，有關重劃拆遷補償標準之
評定事項及重劃爭議案件之調解事項，皆屬重劃協進會之固有職掌，故有關本件拆遷
補償事宜及其爭議調解，權屬協進會，應由協進會決定之，非原處分機關所得越俎代
庖。第六條規定：「．．．於協進會會議時，應報請縣（市）政府派員指導，．．．
會議決議事項應作成記錄，並報請縣（市）政府備查。」而所謂「備查」，其目的，
僅在使上級機關或主管機關知悉已經過之事實如何，此項程序踐行與否所陳報事項之
效力無關，亦不影響該事項之法律關係或效力，且上級機關就備查事項不得逕行修正
。是以原處分機關就重劃協進會議決之事項，亦無修正、變更、廢止之權。本件原處
分及訴願、再訴願決定均謂被告依南投縣興辦公共工程拆遷建築改良補償及勵辦法
第五條所為決定核無不合。惟按被告既無決定之權，亦不具修正、變更、廢止之能，
則其依該辦法所為處分，係屬無權處分，當無庸置疑。查本件主管機關辦理地上物補
償查估時，因經費不足，隨同辦理查估之重劃協進會委員，於當時要求原告先受領配
合施工而拆除部分之補償，餘則俟標售抵費地後，再行補償，此有重劃協進會各委員
所出具之證明書可證。茲原告基於地方公益之考量，並維重劃事務進行之順遂，配合
重劃協進會之需要所為之利眾行為，豈可因而令原告蒙受重大之不利益！又本件係未
經保存登記之建物，原告為原始起造人，被告自應補償原告全部拆除補償費。三、綜
上所述，本件被告所為處分及訴願、再訴願決定，於法顯然有違，為此謹依法提起本
訴等語。
被告答辯意旨略謂︰一、按「重劃區內土地改良物因妨礙重劃工程或土地分配必須拆
遷或清除者應給予補償，其補償標準由農村社區重劃協進會評定之．．．」、「建築
物拆除之計算標準，寬度以外牆中心線，深度以建築線以內實際拆除距離再加五十公
分或至結構點為準。拆除後賸餘房屋有礙居住安全或底層面積小於二十一平方公尺，
得一併補償拆除之。」分別為台灣省農村社區試辦土地重劃要點第十二點（八十七年
四月二日修正訂定為台灣省農村社區更新土地重劃實施辦法第十二條，）及南投縣興
辦公共工程拆遷建築改良物補償及勵辦法第五條所明定。系爭建築改良物因部分妨
礙工程施工，無論原列權利人－原告之父林狄炎當初同意以整棟遷移方式予以補償遷
移費一、二四○、○○○元，或其後要求改以拆除方式並以妨礙工程施工部分之結構
點（即包括有礙居住安全部分予以計算發給補償費二、二○五、一三九元，皆經辦理
查估後再提交本案農村社區重劃協進會討論決定；至於不妨礙工程施工之賸餘部分；
仍坐落重劃後分配與原告之父林狄炎之草屯鎮○○○段復興小段五號土地上編號C15-
1 建物，並無妨礙土地分配或妨礙居住安全之情形，且經提交本案農村社區重劃協進
會討論決定「不予補償」。揆諸首揭規定，應無違誤可言。況系爭編號C7建築物妨礙
工程施工部分既經自行拆除，並於八十六年二月三日受領補償費；不妨礙工程施工之
賸餘部分亦經自行將門面修復完竣，並無任何異議，足證辦理補償範圍及金額皆獲原
列權利人（原告之父林狄炎）默示同意，絕未損害其權益。二、關於原告主張系爭建
築物係渠所有，基地所有權於八十六年三月三十一日前為其父林狄炎所有，並無未妨
礙交地無需拆除之情事乙節，查被告在辦理系爭建築物妨礙工程施工部分之補償時，
將建築物所有權列為原告父親林狄炎所有，原告始終皆無異議，俟其父林狄炎亡故後
，始另有主張，其立場顯屬矛盾，縱原告所主張系爭建築物係渠所有為真實，然系爭
建築物坐落於原告之父親林狄炎所有之土地上，乃重劃前開始建造時即已形成之權利
關係，是項權利關係因重劃後系爭建築物無需拆除部分坐落基地之所有權仍分配與原
告之父親林狄炎所有而告延續，並未因土地重劃而有任何改變。原告竟執重劃後系爭
建築物所有權與其基地所有權人各異，非未妨礙交地為由主張應發放拆除補償費，顯
屬無據。至於原告另又主張系爭建築物辦理補償範圍及金額有損其權益乙節，查系爭
建築物改良辦理補償之法令依據及處理過程，被告依據本案農村社區重劃協進會討論
決定之地上物補償清冊發給補償費，並無不合。況原告之父林狄炎為協進會委員，其
對系爭建築物之建築面積理應知之甚詳，在參加協進會會議時，如地上物補償清冊所
載與決議內容有出入，不難立即發覺，豈有任令損害其權益之矛盾情形存在卻不請求
更正或提出異議而無異議領訖補償費，且系爭建築物亦僅就妨礙工程施工部分自行拆
除，無妨礙工程施工之賸餘部分則未一併拆除，而係自行將面門修復完竣。足見編號
C7建築物無妨礙工程施工之賸餘部分，被告辦理系爭建築物補償費及金額，尚無違誤
或矛盾之處，自亦無損害原告之權益可言，原告認未予整棟辦理補償有損其權益，實
屬誤會。本件原告之訴為無理由，請予駁回等語。
    理  由
按「重劃區內土地改良物因妨礙重劃工程或土地分配必須拆遷或清除者應給予補償，
其補償標準由農村社區重劃協進會評定之，．．．。」為行為時台灣省農村社區試辦
土地重劃要點第十二點所明定。又南投縣興辦公共工程拆遷建築改良物補償及獎勵辦
法第五條規定：「建築物拆除面積之計算標準，寬度以外牆中心線，深度以建築線以
內實際拆除距離再加五十公分或至結構點為準。拆除後剩餘房屋有礙居住安全或底層
面積小於二十一平方公尺者，得一併補償拆除之。」經查，被告為辦理南投縣草屯鎮
溝仔墘農村社區土地重劃，須拆除重劃區內妨礙重劃規劃之ＮＯ３道路施工之原告父
親林狄炎所有南投縣草屯鎮○○○段復興小段五地號土地上部分未辦理建物所有權第
一次登記建築物，原徵得主張為建物所有權人林狄炎之同意以整棟搬遷方式補償，並
提交該重劃區協進會第七次會議決議妨礙道路施工建物以整棟搬遷方式補償後，經被
告所屬草屯鎮公所以八十五年十一月二日草鎮建字第二二九六○號連同補償清冊予以
公告；嗣林狄炎等四戶復要求改以整棟拆除方式補償，經被告實際查估後，以系爭建
物須拆除部分寬度僅約二．八公尺，認以寬度五公尺並以中間ＲＣ樑柱辦理補償，補
償費為二、二○五、一三九元；經林狄炎同意並於八十六年二月三日領取該補償費。
嗣林狄炎於八十六年三月三十一日死亡，其繼承人即原告於八十七年五月間，以系爭
建物坐落之土地為其父林狄炎所有，而原告則為建物原始起造人，致有礙交地，向被
告陳情，要求依上開重劃區協進會第七次會議決議領取整棟建物拆除補償費；被告以
該第七次會議決議，業經該重劃區協進會第八次會議臨時動議第二案決議後，草屯鎮
公所以八六草鎮民字第二九四號函，修正依林狄炎等四戶要求改以整棟拆除方式辦理
補償，內容如地上物補償印領清冊，即系爭建物以妨礙道路施工位置建物結構點情形
，需拆除部分查估辦理補償，且補償費業經林狄炎領訖；無須拆除部分，在未有礙居
住安全情形下，不予補償拆除，亦有上開拆遷建築改良物補償及獎勵辦法為據；至系
爭建物歷經辦理查估、公告，於查估表、公告中均列主張權利人林狄炎為建物所有權
人，並無人異議，該重劃區土地分配結果，亦經公告期滿確定，坐落基地於林狄炎過
世後，亦由原告及林祈甫、林祈漢辦理繼承登記，系爭建物並無妨礙交地情形，況系
爭土地及建物之權屬，重劃前後皆無二致，乃以八十七年五月二十二日投府地劃字第
五九九九五號函復否准原告之請求。原告不服，循序提起行政爭訟主張：渠乃系爭建
物原始起造之所有權人，而系爭土地為渠先父林狄炎生前所有，土地與建物所有權人
各異，致妨礙交地云云，並提出繳納房屋稅單二紙為憑，然經核該房屋稅繳款書所載
課稅房屋坐落「南投縣草屯鎮○○里○○路三一號」，此與系爭房屋並不相同；且酌
以系爭建物之拆除、補償事宜，被告均依法辦理公告、查估、發放補償程序，並經前
開重劃區協進會多次開會決議在案，原告當時均未曾提出異議；觀乎卷附重劃區協進
會歷次開會，原告之父林狄炎均以委員身分列席參加，若有土地及建物所有權人不一
情形，林狄炎應無不予提出異議之理；此外，原告迄未提出足資證明其為原始起造人
之證據，空言主張，自無可採。原告復訴稱農村社區有關重劃拆遷補償標準之評定事
項及重劃爭議案件之調解事項，皆屬重劃協進會之職掌，非被告所得越俎代庖，系爭
建物應採整棟拆除方式辦理補償，業經重劃區協進會第八次會議決議在案，嗣後亦未
經協進會另為相反之決議，至會議決議事項所作記錄僅係報請被告備查，被告或其上
級機關不得逕行修正、變更、廢止，被告違反上開第八次會議決議，改依南投縣興辦
公共工程拆遷建築改良物補償及獎勵辦法第五條為系爭建物補償依據，於法有違云云
；惟查，原告所引前揭重劃區協進會第八次會議修正記錄第八項臨時動議第二案議決
(二)明載：「本重劃區協進會第七次會議討論事項，第一案議決林火秋先生等四人妨礙
道路施工建物以整棟搬遷方式查估補償，案經林狄炎先生要求改以整棟拆除方式辦理
補償。內容如地上物補償印領清冊，．．．」。尚無原告所指係決議改以整棟拆除方
式補償之情形；而依卷附系爭建物補償印領清冊及查估表之記載，該補償費係就部分
拆除之面積予以計算，並非以系爭建物全部面積計算；則原告指被告擅自更改上開第
八次會議決議內容，顯有誤會。至原處分及一再訴願以本件建物拆除之補償符合上開
南投縣興辦公共工程拆遷建築改良物補償及獎勵辦法第五條第二項規定，應屬說明上
開第八次決議內容之依據性質，難謂有擅自更改決議內容之情事。從而，原告請求領
取整棟建物拆除補償費，殊非有據，被告予以否准，揆諸前開說明，洵無違誤，一再
訴願決定遞予維持，俱無不合，原告起訴意旨，難認為有理由，應予駁回。
據上論結，本件原告之訴為無理由，爰依行政訴訟法第二十六條後段，判決如主文。
中    華    民    國     八十九      年      五      月     二十五      日
                    行 政 法 院 第 三 庭
                                審 判 長 評  事      曾  隆  興
                                         評  事      鄭  淑  貞
                                         評  事      林  家  惠
                                         評  事      徐  瑞  晃
                                         評  事      張  瓊  文
右  正  本  證  明  與  原  本  無  異
                                         法院書記官  陳  盛  信
中    華    民    國     八十九      年      五      月     二十五      日


司法院資訊處製作；財團法人民間司法改革基金會備份。
